臺灣基隆地方法院民事判決
109年度訴字第401號
原      告  財政部國有財產署北區分署

法定代理人  郭曉蓉  
訴訟代理人  楊德一律師
被      告  陳幼瑩    籍設新北市○○區○○路0號新北○○                        ○○○○○○（應受送達處所不明）

上列當事人間請求拆屋還地事件，本院於民國109年10月22日言
詞辯論終結，判決如下：
    主      文
被告應將坐落基隆市○○區○○段○○○○地號土地上如附圖所示編號A
部分面積二十點零四平方公尺、B部分面積零點六四平方公尺之
門牌號碼基隆市○○區○○路○○○號房屋及後方圍牆拆除，將上開占
用土地返還原告。
被告應給付原告新臺幣捌萬參仟柒佰陸拾陸元，及自民國一百零
九年八月二十四日起至清償日止，按週年利率百分之五計算之利
息，暨自民國一百零九年七月一日起至返還上開土地之日止，按
月給付原告新臺幣肆佰壹拾參元。
訴訟費用由被告負擔。
本判決第一項於原告以新臺幣壹拾伍萬柒仟元供擔保後得為假執
行；但被告如以新臺幣肆拾陸萬玖仟肆佰參拾陸元供擔保，得免
為假執行。
本判決第二項於原告以新臺幣貳萬捌仟元及到期金額三分之一供
擔保後得為假執行；但被告如以新臺幣捌萬參仟柒佰陸拾陸元及
到期金額之全額供擔保，得免為假執行。
    事實及理由
一、程序事項：
  ㈠按因不動產之物權或其分割或經界涉訟者，專屬不動產所在
    地之法院管轄，民事訴訟法第10條第1項定有明文。查坐落
    基隆市○○區○○段0000地號土地（下稱系爭土地）為中華民國
    所有，原告為管理機關，依民法第767條第1項規定，請求被
    告返還無權占有之土地，核屬因不動產物權涉訟，應專屬系
    爭土地所在地之法院即本院管轄。
  ㈡次按訴狀送達後，原告不得將原訴變更或追加他訴，但請求
    之基礎事實同一、擴張或減縮應受判決事項之聲明者不在此
    限，民事訴訟法第255條第1項第2款、第3款規定甚明。本件
    原告起訴聲明：㈠被告應將坐落基隆市○○區○○段000000 ○000
    0地號土地上門牌號碼基隆市○○區○○路000號房屋（下稱系爭
    房屋）、棚架、庭院及其他地上物拆除，並將占有土地騰空
    返還予原告；㈡被告應給付原告新臺幣（下同）283,658元，
    及自起訴狀繕本送達翌日起至清償日止，按週年利率5%計算
    之利息，暨自民國109年7月1日起自返還系爭土地之日止，
    按月給付原告1,525元。嗣原告按本院囑託基隆市地政事務
    所測量結果，於109年9月28日具狀變更如後述聲明，係減縮
    應受判決事項之聲明，且請求之基礎事實同一，符合前揭規
    定，應予准許。
　㈢被告經合法通知，未於言詞辯論期日到場，核無民事訴訟法
    第386條各款所列情形，爰依民事訴訟法第385條第1項前段
    之規定，准原告之聲請，由其一造辯論而為判決。
二、原告主張：被告所有系爭房屋及後方圍牆（下稱系爭地上物
    ）無權占有系爭土地如基隆市地政事務所109年8月28日（10
    9）基安土丈字第550號複丈成果圖（下稱附圖）所示編號A
    部分面積20.04平方公尺、B部分面積0.64平方公尺，依民法
    第767條第1項規定，請求被告拆除系爭地上物返還土地。又
    被告無權占用系爭土地，係無法律上原因受有相當於租金之
    利益，致原告受有損害，依民法第179條規定，請求被告給
    付自89年1月起至返還土地之日止，按系爭土地申報地價年
    息5%計算相當於租金之不當得利等語。並聲明：㈠被告應將
    坐落系爭土地上如附圖編號A、B所示面積20.04平方公尺、0
    .64平方公尺之系爭地上物拆除，將系爭土地騰空返還原告
    。㈡被告應給付原告83,766元，及自起訴狀繕本送達翌日起
    至清償日止，按週年利率5%計算之利息，暨自109年7月1日
    起至返還系爭土地之日止，按月給付原告413元。㈢願供擔保
    聲請宣告假執行。
三、被告未於言詞辯論期日到場，亦未提出書狀作何聲明或陳述
    。
四、原告主張之上開事實，業據提出系爭土地登記第二類謄本、
    基隆市稅務局109年6月10日基稅房貳字第1090009809號函、
    系爭土地使用現況略圖、現場照片等件為證，並經本院於10
    9年9月7日會同基隆市地政事務所人員至現場勘驗測量，系
    爭地上物占用系爭土地範圍、面積如附圖編號A、B所示，有
    本院109年9月7日勘驗筆錄、現場照片、基隆市地政事務所1
    09年9月10日基地所測字第1090010768號函附土地複丈成果
    圖等件在卷可稽，而被告經合法通知，未於言詞辯論期日到
    場，亦未提出書狀為任何聲明或陳述，堪信屬實。
五、按所有人對於無權占有或侵奪其所有物者，得請求返還之；
    對於妨害其所有權者，得請求除去之；有妨害之虞者，得請
    求防止之，民法第767條第1項定有明文。而以無權占有為原
    因，請求返還所有物之訴，被告倘係以「非無權占有」資為
    抗辯者，原告就被告無權占有之事實，並不負舉證責任。倘
    被告不能證明其占有權源，原告之請求即有理由（最高法院
    92年度台上字第312號、85年度台上字第1120號判決意旨參
    照）。系爭地上物占用系爭土地如附圖編號A、B所示部分，
    被告就其有權占有系爭土地之有利事實，並未舉證證明，即
    欠缺合法占有權源而屬無權占有，原告依民法第767條第1項
    規定，請求被告拆除如附圖編號A（面積20.04平方公尺）、
    B（面積0.64平方公尺）之系爭房屋及後方圍牆，並將占用
    土地騰空返還原告，核屬有據。
六、另按無法律上之原因而受利益，致他人受損害者，應返還其
    利益，為民法第179條前段所明定。又無權占有他人不動產
    ，可能獲得相當於租金之利益，復為社會通常之觀念（最高
    法院61年台上字第1695號判例參照）。再按城市地方之房屋
    租金及建築房屋之基地租金，依土地法第97條第1項規定，
    以不超過土地及其建築物申報價額年息10%為限，另土地法
    第97條第1項之所謂年息10%為限，乃指租金之最高限額而言
    ，要無必須照申報價額年息10%計算之，尚須斟酌基地之位
    置，工商繁榮程度、使用人利用基地之經濟價值、所受利益
    ，彼等關係及社會感情等情事，以為決定（最高法院68年台
    上字第371號判例意旨參照）。查被告無權占用系爭土地使
    用，自獲得相當於租金之利益，揆諸上開說明，應屬無法律
    上之原因而受有相當於租金之利益，致原告受有損害甚明，
    依前開說明，原告請求被告就所占用土地給付相當於租金之
    不當得利，自屬有據。本院審酌系爭土地位於基隆市安樂區
    安一路旁，交通往來尚屬便利，系爭房屋外觀及內部殘破，
    無人居住使用等情，原告主張以系爭土地申報地價年息5%計
    算不當得利，應屬適當。據此計算，被告自89年1月1日起至
    109年6月30日止及自109年7月1日起至返還土地之日止獲得
    相當於租金之不當得利詳如附表所示，原告請求83,766元及
    自109年7月1日起至返還土地之日止，按月給付413元，未逾
    附表所示金額，應予准許。
七、綜上所述，原告依民法第767條第1項規定，請求被告將系爭
    土地如附圖編號A、B所示系爭地上物拆除，將該部分土地騰
    空返還予原告，另依民法第179條規定，請求被告給付相當
    於租金之不當得利83,766元，及自起訴狀繕本送達翌日即10
    9年8月24日起至清償日止，按週年利率5%計算之利息，暨自
    109年7月1日起至返還占用土地之日止，按月給付413元，為
    有理由，應予准許。
八、原告陳明願供擔保聲請宣告假執行，合於法律規定，爰酌定
    相當擔保准予假執行，本院並依職權宣告被告預供擔保得免
    為假執行。
九、據上論結，本件原告之訴為有理由，依民事訴訟法第385條
    第1項前段、第78條、第390條第2項、第392條，判決如主文
    。
中    華    民    國   109    年    11    月    5     日
                  民事庭法  官  陳湘琳
以上正本係照原本作成。
對於本件判決如有不服，應於收受送達後20日內向本院提出上訴
書狀，敘述上訴之理由，上訴於臺灣高等法院，並按他造當事人
之人數附具繕本。如委任律師提起上訴者，應一併繳納上訴審裁
判費。

中    華    民    國   109    年    11    月    5     日
                        書記官  林亭如
附表：
基隆市○○區○○段0000地號土地自民國89年1月1日起之不當得利      占用範圍及面積  應有部分 編號   占用期間   （民國）    申報地價   （新臺幣） 計算式（元以下四捨五入） 如附表編號A、B，面積合計20.68平方公尺 1分之1  ⒈ 89年1月1日起至95年12月31日（7年） 3,600元  20.68㎡3,600元5%7＝26,057元     ⒉ 96年1月1日起至101年12月31日（6年） 3,800元 20.68㎡3,800元5%6＝23,575元    ⒊ 102年1月1日起至106年12月31日（5年） 4,300元 20.68㎡4,300元5%5＝22,231元    ⒋ 107年1月1日起至108年12月31日（2年） 4,600元 20.68㎡4,600元5％2＝9,513元    ⒌ 109年1月1日起至109年6月30日（6個月） 4,800元 20.68㎡4,800元5%÷126＝2,482元    ⒍ 109年7月1日起至返還土地之日止 4,800元 20.68㎡4,800元5%÷12＝414元  編號⒈至編號⒌合計共為83,858元（計算式：26,057元＋23,575元＋22,231元＋9,513元＋2,482元＝83,858元）